【裁判字號】    95,上易,296
【裁判日期】    950329
【裁判案由】    毒品危害防制條例
【裁判全文】
臺灣高等法院刑事判決                 95年度上易字第296號
上  訴  人  臺灣臺北地方法院檢察署檢察官
被      告  甲○○
上列上訴人因毒品危害防制條例案件，不服臺灣臺北地方法院94
年度易字第1369號，中華民國94年11月30日第一審判決（起訴
案號：臺灣臺北地方法院檢察署94年度毒偵字第2428號），提起
上訴，本院判決如下：
    主  文
原判決撤銷，發回臺灣臺北地方法院。
    理  由
 一、公訴意旨略以：被告甲○○明知海洛因、MDMA，分別為毒品
    危害防制條例第2條第2項第1、2款所規定之第一、二級毒品
    ，不得持有，竟仍基於持有第一、二級毒品之犯意，於民國
    94年3月31日，在臺北縣中和市景安捷運站前，向真實姓名
    不詳，綽號「西瓜」之成年男子，以新台幣（下同）5000元
    之價格購入安非他命5包（此部分因被告更有進而施用第二
    級毒品安非他命之犯行，致與之具高低度行為吸收關係之持
    有第二級毒品安非他命5包之犯行亦為臺灣板橋地方法院94
    年度簡字第2935號判決判處有期徒刑5月確定），「西瓜」
    並附贈含第一級毒品海洛因成分之煙捲1支、含第二級毒品
    MDMA成分之藥丸2顆（淨重0.8公克）而由被告持有之；迨至
    94年4月2日下午5時45分許，為警持搜索票於被告位在臺北
    縣新店市○○路○段47巷3號14樓之2號住處查獲，並扣得含
    第一級毒品海洛因成分之煙捲1支、含第二級毒品MDMA成分
    之藥丸2顆，因認被告涉有毒品危害防制條例第11條第1項、
    第2項持有第一級毒品、第二級毒品之罪嫌。
二、原判決意旨略以：被告前因施用第二級毒品安非他命之犯行
    ，經臺灣板橋地方法院94年度簡字第2935號判決判處有期徒
    刑5月，並於94年9月2日確定在案，此有判決書、本院公務
    電話紀錄在卷可稽；上揭確定判決認定被告自94年1月間某
    日起至94年4月12日晚間9時許為警查獲採尿回溯前96小時內
    之某時，連續施用第二級毒品安非他命多次，且被告於94年
    4月2日下午5時45分許為警在臺北縣新店市○○路○段47 巷3
    號14樓住處查獲扣得第二級毒品安非他命5包（共毛重6.283
    公克、驗餘淨重6.274公克）所成立之持有第二級毒品安非
    他命犯行，業因與前開施用第二級毒品安非他命之犯行具有
    高低度犯行吸收關係而不另論罪，亦有前開判決書可稽；又
    查：被告上開持有第二級毒品安非他命5包之犯行，係於94
    年3月31日，在臺北縣中和市景安捷運站前，向真實姓名不
    詳、綽號「西瓜」之成年男子，以5000元之價格購入而得，
    於此同時，「西瓜」更贈送含第一級毒品海洛因成分之煙捲
    1支、含第二級毒品MDMA成分之藥丸2顆（淨重0.8公克）予
    被告，被告嗣並將上開安非他命、海洛因煙捲、MDMA藥丸一
    併存放於臺北縣新店市○○路○段47巷3號14樓之2號住處，
    打算供己施用，嗣並於94年4月2日下午5時45分許為警查獲
    一併扣案等情，業經被告供述明確，亦有卷附臺北縣政府警
    察局新店分局搜索扣押筆錄可稽；是被告顯係以一個持有行
    為，同時持有含第一級毒品海洛因成分之煙捲1支、第二級
    毒品安非他命5包（共毛重6.283公克、驗餘淨重6.274 公克
    ）、含第二級毒品MDMA成分之藥丸2顆（淨重0.8公克），為
    想像競合犯，具裁判上一罪關係；被告上開持有第二級毒品
    安非他命5包之犯行既經臺灣板橋地方法院94年度簡字第
    2935號確定判決在內，與之具裁判上一罪之持有含第一級毒
    品海洛因成分之煙捲1支、含第二級毒品MDMA成分之藥丸2
    顆（淨重0.8公克）之犯行自亦為前開確定判決效力所及而
    為諭知免訴之判決。
三、公訴人上訴意旨略以：持有毒品之行為所以為施用行為所吸
    收，前提必須是持有之毒品係供施用，方有此吸收關係，若
    非供施用，當無此一法理之適用。本件被告於準備程序中已
    坦承持有海洛因及ＭＤＭＡ，並未辯稱該毒品係供施用，其
    尿液檢驗又呈海洛因及ＭＤＭＡ陰性反應，無從為前開施用
    安非他命之判決效力所及，理所當然。原判決之論罪方式或
    以被告同時持有海洛因及ＭＤＭＡ、安非他命，為想像競合
    犯，具有裁判上一罪之關係，持有安非他命部分為前開判決
    之效力所及，本案持有之海洛因及ＭＤＭＡ亦為前開判決之
    效力所及，然此論罪方式恐有錯誤。姑不論論罪之先後，應
    秉持實質一罪優於裁判上一罪，意即持有安非他命與施用安
    非他命部分先論罪，再與持有海洛因及ＭＤＭＡ之犯行相論
    罪；縱依原審所示，先論裁判上一罪，論罪結果也該從一重
    罪之持有第1級毒品海洛因罪行，此部分再與施用第2級毒品
    相論罪，怎可無視刑法第55條從一重處斷之規定，含糊論以
    一罪，再說本件為前開判決效力所及。
四、本院認：
(一)、刑法上所謂吸收犯，係指一罪所規定之構成要件，為他罪構
    成要件所包括，因而發生吸收關係者而言。如意圖供自己施
    用而持有毒品，進而施用，則其持有之低度行為，當然為高
    度之施用行為所吸收，不另論以持有毒品罪；惟如施用毒品
    者，另基於其他原因而單純持有毒品，其單純持有毒品之行
    為與施用毒品間即無高低度行為之關係可言，自不生吸收犯
    之問題。（最高法院90年度台非字第174號判決意旨參照）
(二)、經查：
    被告自94年1月間某日起至94年4月12日晚間9時許為警查獲
    採尿回溯前96小時內之某時，連續施用第二級毒品安非他命
    多次，經臺灣板橋地方法院94年度簡字第2935號判決判處有
    期徒刑5月，並於94年9月2日確定在案，此有判決書、原審
    公務電話紀錄在卷可稽。又被告於94年4月2日下午5時45分
    許為警在臺北縣新店市○○路○段47巷3號14樓住處查獲扣得
    第二級毒品安非他命5包（共毛重6.283公克、驗餘淨重6.
    274公克）所成立之持有第二級毒品安非他命犯行，因被告
    之尿液檢驗結果，呈安非他命陽性反應，有台灣檢驗科技股
    份有限公司94年4月16日之檢驗報告可稽。被告持有安非他
    命之犯行與施用安非他命之犯行具有高低度犯行吸收關係而
    不另論罪，亦有前開判決書可稽。惟被告持有之海洛因成份
    之煙捲一支及含有ＭＤＭＡ之藥丸二顆，經採取被告之尿液
    檢驗結果具呈陰性反應，有前揭公司94年4月19日之檢驗報
    告可憑。則被告持有海洛因成份之煙捲一支及含有ＭＤＭＡ
    之藥丸二顆，顯非供己施用，揆諸上開最高法院判決意旨，
    其單純持有之此二項毒品之行為與施用毒品間即無高低度行
    為之關係可言，自不生吸收犯之關係。
(三)、再按第一級毒品及第二級毒品相互間，無論係就販賣、意圖
    販賣而持有、轉讓、施用乃至單純持有等各種行為態樣，於
    實體刑事法律上之規定（即毒品危害防制條例第4條、第5條
    、第8條、第10條及第11條），並未包括規定於同一構成要
    件內，且法律上予以規範評價之輕重亦有不同，其中非法製
    造、運輸、販賣、吸用等犯行，性質上固均吸收低度之持有
    行為，但非謂上開不同犯罪型態下之低度持有行為均具同一
    性，而得任意擴張適用於不同之法條以論罪處罰，否則將使
    各該款項之不同犯行歸化為一，有違法律分類規定各類犯罪
    型態之旨趣。」（最高法院88年度臺上字第2572號判決亦採
    同一見解）。科刑上也非如想像競合犯、牽連犯或連續犯僅
    作為一罪處理，而為數個犯罪事實，並不具有單一性，對於
    施用（或持有）第二級毒品安非他命起訴之效力本不及於施
    用（或持有）第一級毒品海洛因。則原審法院遽以被告持有
    之第二級毒品安非他命為台灣板橋地方法院94年度簡字第
    2935號判決效力所及，因而持有第一級毒品海洛因及第二級
    毒品ＭＤＭＡ，依想像競合犯之裁判上一罪之法理，亦為前
    揭判決施用第二級毒品安非他命之效力所及，而為免訴判決
    ，尚嫌不合。檢察官執此理由上訴，即屬有理，原判決既於
    法不合，顯屬無可維持，應予撤銷發回原審法院，更為適法
    之處理，並不經言詞辯論為之。
據上論斷，應依刑事訴訟法第369條第1項但書、第372條，判決
如主文。
中    華    民    國    95    年    3    月    29    日
                  刑事第十四庭  審判長法  官  蘇隆惠
                                      法  官  林瑞斌
                                      法  官  林秀鳳
以上正本證明與原本無異。
不得上訴。
                                      書記官  耿鳳君
中    華    民    國    95    年    4     月    3     日


司法院資訊處製作；財團法人民間司法改革基金會備份。
